臺北高等行政法院判決　　　　　　　　　　　　　　九十二年度訴字第一五五五號
　　　　　　　　　　　　　　　.
　　原　　　告　紅電醫學科技股份有限公司
　　代　表　人　甲○○
　　送達代收人　乙○○
　　訴訟代理人　丁○○
　　被　　　告　經濟部智慧財產局
　　代　表　人　蔡練生（局長）住同右
　　訴訟代理人　丙○○
右當事人間因發明專利申請事件，原告不服經濟部中華民國九十二年二月十二日經訴
字第○九二○六二○二九七○號訴願決定，提起行政訴訟。本院判決如左：
    主  文
原告之訴駁回。
訴訟費用由原告負擔。
    事  實
壹、事實概要：緣原告紅電醫學科技股份有限公司前於民國（下同）八十九年二月三
    日以「紅外線溫度導波裝置」向被告經濟部智慧財產局申請發明專利，經被告編
    為第00000000號予以審查，不予專利（下稱系爭案，如附圖一）。原告
    不服，申請再審查，案經被告於九十一年九月四日以（九一）智專三（一）○五
    ○二六字第○九一八七○○一四四○號專利再審查核駁審定書為仍應不予專利之
    處分。原告不服，提起訴願，旋遭駁回，遂向本院提起行政訴訟。
貳、兩造聲明：
一、原告聲明求為判決：
(一)、訴願決定及原處分均撤銷，並命被告予原告發明專利之處分。
(二)、訴訟費用由被告負擔。
二、被告聲明求為判決：
(一)、駁回原告之訴。
(二)、訴訟費用由原告負擔。
參、兩造之爭點：
一、原告主張之理由：
(一)、按專利法第十九條規定：「稱發明者，謂利用自然法則之技術思想之高度創作。
    」由此可知僅利用自然法則之技術思想具有促進該物品之使用功效，均具發明之
    要件，又專利法第二十條第二項規定：「發明係運用申請前既有之技術或知識，
    而為熟習該項技術者所能輕易完成時，雖無前項所列情事，仍不得依本法申請取
    得發明專利」，依據該條項規定意旨，申請專利之發明為運用申請當日前既有之
    技術或知識以完成者，如該發明為熟習該項技術者之一般技術知識所能輕易完成
    者，即不具進步性；反之，如非為熟習該項技術者之一般技術知識所能輕易完成
    者，即具有進步性，原告認為系爭案導波管、機殼、後蓋採用塑質製成，外表並
    設有金屬覆層（金屬覆層能反射環境溫度之熱），其不會傳導環境溫度，降低環
    境溫度對紅外線溫度感測元件測溫之影響，能維持環境溫度之穩定（因習用紅外
    線體溫計之紅外線溫度感應元件仍有感應體溫或環境溫度之現象，而導致溫度測
    量不準確），以及利用熱敏電阻懸空，藉空氣阻隔導熱之方式以偵測環境溫度差
    ，使偵測溫度之資料庫平衡不致判讀錯誤，此種設計，已完全突破習用及初審核
    駁所舉引證案（如附圖二，專利公告編號二六九九○一）光導管利用實體金屬材
    直接接觸感溫之方式，於專利發明上具有「顯然的進步」，故非為熟習該項技術
    者之一般技術知識所能輕易完成，引證案中並未揭露系爭案整體採塑材製成之構
    造、機殼與後蓋之可調式構造及熱敏電阻懸空以空氣阻隔導熱之機構，如此訴願
    決定之理由顯有籠統含糊之處，且有流於個人主觀認定之嫌，以此種違背審查基
    準之理由來核駁本案，實難令原告心服。
(二)、查系爭案發明緣由主要係為突破習用測溫裝置（如耳溫槍）內偵測感溫裝置利用
    金屬導熱感溫之方式（引證案亦同），因習用偵測感溫裝置機殼管由金屬一體製
    成，其具有重量重、成本高、體積大、抗氧化能力差、紅外線溫度感測元件無法
    任意更換、感應測溫之溫度較慢等缺失，尤其引證案之導波管之所以採用金屬製
    成，其係為了平衡環境溫度，亦即環境溫度平均分佈於管體上，惟此一溫度值會
    明顯影響到偵測溫度資料庫判讀之正確性，故本案以塑質隔熱、金屬鍍層反射環
    境熱輻射以及用空氣阻隔導熱感溫之方式，以有效斷絕環境溫度，其構造上並非
    僅是單純將金屬材質轉換為塑質材料，其還包含有機殼、後蓋之可調式構造以及
    熱敏電阻懸空以空氣阻隔導熱偵測環境溫度差之機構。由上述可知系爭案與引證
    案兩者之發明原理、構造、功效根本不相同，引證案無法揭露系爭案上述之構造
    ，訴願理由認為系爭案機殼等構件見於引證案，實非合理。
(三)、次查原告仔細將引證案、系爭案兩者間之構造、功能作比對，仍發現其有極大之
    差異之處，如機殼、導波管後蓋採用塑質製成，外表設有金屬覆層以有效隔離環
    境溫度、機殼與後蓋之可調式構造、熱敏電阻懸空以空氣阻隔導熱偵測環境溫度
    差之機構、導波管與感測元件間之墊片密合構造，於引證案中皆無明顯揭露，故
    該引證案應不具證據力，蓋以該引證案據為核駁本案洵非妥適，系爭案與引證案
    所示原理、構造、功能之不同處，茲特說明如下：
１、構造上：系爭案除了導波管、機殼、後蓋由塑質材料製成以有效隔離環境溫度外
    ，其還包含有機殼與後蓋之可調式構造、熱敏電阻懸空以空氣阻隔導熱偵測環境
    溫度差之機構、導波管與感測元件間之墊片密合構造等。反觀引證案僅是傳統之
    光導管之改良構造，其光導管為金屬質製成並成一較長導光路徑，於管內壁上設
    金超微粒子膜，其並無揭露系爭案上述之構造。
２、功能上：系爭案之導波管、機殼、後蓋由塑質材料製成能有效隔離環境溫度，以
    平衡偵測溫度之資料庫，其另配合熱敏電阻懸空以空氣阻隔導熱偵測環境溫度差
    之機構，其能衍生許多功能，並非為一單純之材料轉換，而系爭案之功能如下：
    (1)、以新的材質與製造方法取代習用已久之全部採用金屬方式。(2)、系爭案導波
    管、機殼、後蓋採塑質材料製成，外表可披覆金屬層，其比「全部採用金屬」方
    式耐用，壽命長，抗「氧化」能利佳，重量輕。(3)、系爭案重量輕、體積小、能
    縮小產品之體積、增加產品設計空間。(4)、系爭案導波管其表面平滑度比全部採
    用金屬佳，且大量生產品質穩定。(5)、容易加工成形，可依不同需求做成各種尺
    寸。(6)、成本與品質成正比。(7)、節省地球之礦藏。(8)、系爭案熱敏電阻係採架
    空方式，以空氣阻隔導熱之方式，達到迅速測溫之功效。反觀引證案僅是於光導
    管管內壁上設金超微粒子膜以吸收斜向之紅外線，其功能相當單純，為一簡易物
    理現象之運用，業界普遍皆用此一方式，其功能不如系爭案之多樣化，環境溫度
    會影響到溫度偵測之正確性，再者其光導管由金屬質製成且必須真圓度正確方能
    有效聚集紅外線，故其研磨製造上相當不易。
(四)、末查訴願決定中指系爭案之導波管由塑質材料製成，此種材質之更換不具高度創
    作性且導致重要之缺點；亦即體溫比室溫高，多次測量體溫後，被塑膠包圍之較
    高溫不像習用以金屬成型者易散熱至周圍環境，而聚集於機體內，多次使用後熱
    量累積於管內無法散熱，導致體溫計測量不出正確體溫云云。此論點實為訴願委
    員不當之臆測，事實上若以委員之論點，則習用之體溫計探針構造更不能具有專
    利權，因引證案習用體溫計探針構造，其用來包覆感測器17、10之探針外殼18、
    12，其皆由塑質材料製成，故其探針內溫度於多次量測後亦不容易散至環境，亦
    即探針內所感應之溫度是體溫及環境溫度，其多次量測後累積之誤差更大，為何
    該引證案得有專利，而獨對系爭案提出此臆測性之論點？另外訴願決定指系爭案
    以塑膠成型導波管對於耳朵內紅外線之導波率低。事實上系爭案於提出再審查理
    由時已提出於日本所作之測試報告，且系爭案業已製作有實際之樣品，經由實際
    地測試，確能達到上述預期之功效，具有產業上之利用性。況系爭案亦同時申請
    有美國之專利，且亦獲核准。故以美國對於專利審查如此嚴謹之國家而言，系爭
    案都可核准，足知系爭案確實可行且具有發明專利之要件。
二、被告主張之理由：
    按常見紅外線體溫計量測體溫時，常因環境溫度或室溫之不同，而作不同之矯正
    ，可取得正確的體溫數值。原告多次強調本案在構造上創新，在功能上優異；最
    後卻質疑引證案也以塑膠成型，為何可予專利；而本案以塑膠成型卻得不到專利
    ，足證本案採用引證案的技術，且從構造上看，本案以塑膠材料製成導波管30，
    塑膠成品導熱、導電和導波性質都差，易導致重要缺點：亦即體溫比環境溫度高
    （在我國尤其適合此項條件），多次測量體溫之後，以塑膠成型之導波管不易把
    較高溫度散熱至周圍，而聚集於導波管內，多次使用後，熱量累積於管內，無法
    散熱，會導致量測體溫不準確，體溫計測量不出正確之體溫，當然失去體溫計之
    功能，也就是本案並不具產業上之利用性。另，原告質疑引證案亦以塑膠材料製
    成外殼，可得專利云云，惟查其光導管內壁係附著一層金超微粒子膜，金屬之導
    熱、導電和導波之性質都比塑膠製品佳，將導波管內熱量散發至周圍，而外殼塑
    膠材料保持管內之溫度即不受外界環境溫度影響。綜上所述，被告原處分並無違
    法，原告之訴應予駁回。
    理  由
一、按凡利用自然法則之技術思想之高度創作，而可供產業上利用者，固得依專利法
    第十九條暨第二十條第一項之規定申請取得發明專利。惟其發明如「係運用申請
    前既有之技術或知識，而為熟習該項技術者所能輕易完成時」，仍不得依法申請
    取得發明專利，復為同法第二十條第二項所明定。
二、原告前於八十九年二月三日以「紅外線溫度導波裝置」向被告經濟部智慧財產局
    申請發明專利，經被告編為第00000000號予以審查，不予專利。原告不
    服，申請再審查，案經被告於九十一年九月四日以（九一）智專三（一）○五○
    二六字第○九一八七○○一四四○號專利再審查核駁審定書為仍應不予專利之處
    分，此有系爭案之專利申請書及一再審查審定書等件可稽，並為兩造所不爭，堪
    認為實。
三、原告不服，循序提起本件行政訴訟，主張：系爭案導波管、機殼、後蓋採用塑質
    製成，外表並設有金屬覆層（金屬覆層能反射環境溫度之熱），其不會傳導環境
    溫度，降低環境溫度對紅外線溫度感測元件測溫之影響，能維持環境溫度之穩定
    ，以及利用熱敏電阻懸空，藉空氣阻隔導熱之方式以偵測環境溫度差，使偵測溫
    度之資料庫平衡不致判讀錯誤，此種設計，已完全突破習用及初審核駁所舉引證
    案光導管利用實體金屬材直接接觸感溫之方式，故非為熟習該項技術者之一般技
    術知識所能輕易完成，且引證案中並未揭露本案整體採塑材製成之構造、機殼與
    後蓋之可調式構造以及熱敏電阻懸空阻隔導熱之機構云云。
四、本院判斷如下：
(一)、本件第00000000號「紅外線溫度導波裝置」發明專利申請案，依申請專
    利書圖二所示，主要包含導波管３０、紅外線溫度感測元件４０、熱敏電阻５０
    、電路板６０、機殼１０和後蓋２０，機體以塑質材料成型。其中導波管前方具
    有透明之頭罩設於機殼前方，機殼表面則供結合一後蓋，機殼與後蓋形成適當之
    距離間隔，機殼中則設有紅外線感測元件、電路板、熱敏電阻等，但利用紅外線
    作溫度量測的耳溫槍一般即具有導波管、機殼、蓋等結構。惟依被告所引證八十
    四年六月三十日申請、八十五年二月一日公告之第00000000號「紅外線
    體溫計之探針改良構造」（附於訴願卷內），即具有與系爭案相同設有防塵膜片
    ，再由新型專利案與系爭案比較，系爭案係將金屬材質以以塑質材料再以金屬覆
    層，僅為材料之轉換，本案易由該引證案引伸製成，係運用申請前既有之技術或
    知識，而為熟習該項技術者所能輕易完成者，不具高度創作性，與引證案相較，
    未具額外之特殊功效，難稱具有進步性，不合發明專利要件，被告乃為應不予專
    利之處分，核無不合。
(二)、原告雖謂：系爭案導波管、機殼、後蓋採用塑質製成，外表並設有金屬覆層（金
    屬覆層能反射環境溫度之熱），其不會傳導環境溫度，降低環境溫度對紅外線溫
    度感測元件測溫之影響，能維持環境溫度之穩定，以及利用熱敏電阻懸空，藉空
    氣阻隔導熱之方式以偵測環境溫度差，使偵測溫度之資料庫平衡不致判讀錯誤云
    云，惟查，本案之導波管由塑質材料製成，替代習用之以金屬成型，此種材質的
    更換不僅不具高度創作性，且導致重要之缺點：亦即體溫比室溫高，以塑膠成型
    的導波管對於耳朵內紅外線的導波率低，多次測量體溫後，被塑膠包圍的較高溫
    不像習用以金屬成型者易散熱至周圍的環境，而聚集於機體內，多次使用後，熱
    量累積於管內，無法散熱，會導致量測體溫不準確，體度計測量不出正確之體溫
    ，難謂實用，此種不符物理學的設計，難稱為利用自然法則之技術思想之高度創
    作。另原告質疑引證案亦以塑膠材料製成外殼，可得專利云云，惟查引證案係光
    導管內壁係附著一層金超微粒子膜，金屬之導熱、導電和導波之性質都比塑膠製
    品佳，可將導波管內熱量散發至周圍，而外殼塑膠材料保持管內之溫度即不受外
    界環境溫度影響，自具專利要件，應予指明。
(三)、至於系爭案所示之後蓋之可調式構造、熱敏電阻懸空阻隔導熱之機構等構件，僅
    係空間形狀結構裝置之變化，與發明專利係利用自然法則之技術思想之高度創作
    ，顯有未合，縱引證案中並未揭露上開構件，亦不得給予系爭案發明專利，原告
    徒以引證案未揭露上開構件，主張應予系爭案發明專利，顯不可採。至於上開構
    件是否合乎新型專利要件，則屬另案申請範圍，附此敘明。
五、從而，被告依首揭規定，為系爭案應不予專利之處分，並無不合。訴願決定遞予
    駁回，亦無違誤，均應予維持。本件原告之訴為無理由，應予駁回。
據上論結，本件原告之訴為無理由，爰依行政訴訟法第九十八條第三項前段，判決如
主文。
中　　　華　　　民　　　國　　九十三　　年　　　七　　　月　　 十九 　　日
                                臺 北 高 等 行 政 法 院  第 五 庭
                                            審 判 長 法  官  張瓊文
                                                     法  官  黃秋鴻
                                                     法  官  劉介中
右為正本係照原本作成。
如不服本判決，應於送達後二十日內，向本院提出上訴狀並表明上訴理由，如於本判
決宣示後送達前提起上訴者，應於判決送達後二十日內補提上訴理由書（須按他造人
數附繕本）。
中　　　華　　　民　　　國　　九十三　　年　　　七　　　月　　 十九 　　日
                                                     書記官  黃明和
